臺灣高等法院臺南分院刑事判決
111年度上易字第114號
上  訴  人  臺灣雲林地方檢察署檢察官
被      告  陳勝宏
上列上訴人因被告恐嚇取財案件，不服臺灣雲林地方法院109年
度易字第651號中華民國110年11月30日第一審判決（起訴案號：
臺灣雲林地方檢察署109年度偵字第4396號），提起上訴，本院
判決如下：
    主  文
上訴駁回。
    理  由
一、公訴意旨略以：被告陳勝宏基於恐嚇取財之犯意，於民國98
    年10月14日22時15分許，在雲林縣虎尾鎮○○路與○○街口，攔
    下騎乘機車行經該處之被害人盧承昌，以被害人行車導致其
    受傷為由，要求被害人載其至中醫診所治療，被害人誤信為
    真，乃騎乘機車搭載被告，行車間，被告以不明之物體抵住
    被害人後背，稱該物品為槍枝，要求被害人依照其指示路線
    騎乘，被害人因而心生恐懼，依指示搭載被告至雲林縣虎尾
    鎮民權路與民生路交岔路口之超商，由被害人攜帶被告交付
    之款項入內購買啤酒後，續騎往雲林縣○○鎮○○國小（下稱○○
    國小），被告在○○國小內，以安全帽打被害人頭部、向被害
    人恫稱：要花錢消災等語，續要求被害人交出隨身背包(背
    包價值約新臺幣【下同】800元，內有價值約800元皮夾、價
    值約100元之零錢包、價值約6,000元之翻譯機及健保卡、提
    款卡、學生證等物，價值共7,700元)，被告並詢問被害人之
    提款卡密碼，且為掩飾自己為提款人之事實，要求被害人脫
    下上衣互換完畢後，被告騎乘被害人之機車搭載被害人前往
    雲林縣虎尾鎮○○路(近○○路交岔路口)郵局提款機，被告持被
    害人提款卡走向提款機時，被害人即騎走自己機車並報警，
    因認被告涉犯刑法第346條第1項之恐嚇取財罪嫌。
二、按犯罪事實應依證據認定之，無證據不得認定犯罪事實；不
    能證明被告犯罪者，應諭知無罪之判決，刑事訴訟法第154
    條第2項、第301條第1項分別定有明文。而認定犯罪事實所
    憑之證據，雖不以直接證據為限，間接證據亦包括在內，然
    而無論直接或間接證據，其為訴訟上之證明，須於通常一般
    之人均不致有所懷疑，而得確信其為真實之程度者，始得據
    為有罪之認定，倘其證明尚未達到此一程度，而有合理之懷
    疑存在時，致無從形成對被告有罪之確信，則根據「罪證有
    疑，利於被告」之證據法則，即應由法院諭知被告無罪之判
    決。再者，檢察官對於起訴之犯罪事實，仍應負提出證據及
    說服之實質舉證責任。倘其所提出之證據，不足為被告有罪
    之積極證明，或其指出證明之方法，無從說服法院以形成被
    告有罪之心證，基於無罪推定之原則，自應為被告無罪判決
    之諭知（最高法院92年度台上字第128號判決意旨參照）。
三、公訴意旨認被告涉犯恐嚇取財罪嫌，係以證人即被害人盧承
    昌於警詢及偵訊之指述、內政部警政署刑事警察局（下稱刑
    事警察局）109年3月23日刑生字第000000000號鑑定書（下
    稱本案鑑定書）、現場查證照片、雲林縣警察局虎尾分局虎
    尾派出所（下稱虎尾派出所）受理各類案件紀錄表、受理刑
    事案件報案三聯單為依據。
四、訊據被告固自承其於98年4月16日出監，惟堅決否認有何本
    案恐嚇取財犯行，辯稱：被害人說嫌犯身高164、165公分，
    我有176公分高，相差很多；我會把不要的衣服打包送往雲
    林縣虎尾鎮的舊衣愛心回收箱，若我的衣服遭人撿去犯案，
    不能算我的，不能僅以棉花棒採集的DNA就要我承擔此罪；
    被害人說嫌犯小腿有刺青，但我小腿完全沒有刺青，在一審
    我有跟法官講，是因為我用原子筆畫一畫準備在裡面刺青，
    我可以當庭給法官看，我沒有以雷射除掉右腳的刺青，我一
    審這樣講是因為我在監獄裡面準備偷刺，我不知道監獄主管
    開庭會看，他知道了就跟我說你不可以刺青，我在一審開庭
    說我右腳小腿有刺青但除掉了，是亂講的，完全沒這回事，
    我是用原子筆畫，準備要刺而已，這件事不是我做的等語（
    警卷第1至4頁，偵卷第77頁，原審卷第49至51頁，本院卷第
    58至59頁）。
五、經查：
  ㈠本件案發後，被害人盧承昌於98年10月15日1時20分許，前往
    雲林縣警察局虎尾分局虎尾派出所報警處理，並將其身上所
    穿原為嫌犯之衣服交付員警扣案，員警在該衣服上採集到檳
    榔渣，另於○○國小廁所旁地上扣到煙蒂1支，經員警在該衣
    服上及煙蒂上採樣，共檢出2不同男性DNA-STR型別，於當時
    鍵入刑事警察局去氧核醣核酸資料庫比對結果，未發現相符
    者乙節，有刑事警察局98年12月16日刑醫字第0980148480號
    鑑驗書在卷可查（原審卷第87至88頁）。又警方於109年1月
    16日因被告另涉傷害致人於死案件遭羈押時，對被告採樣唾
    液建檔，並送請刑事警察局鑑定，始比對出被告DNA-STR型
    別與雲林縣警察局虎尾分局98年10月23日送鑑之「盧承昌遭
    恐嚇取財案」之衣服上DNA-STR型別相符等情，有刑事警察
    局110年1月6日刑生字第1098043778號函、本案鑑定書、公
    務電話紀錄等在卷可按（警卷第4頁，原審卷第81、95、97
    頁），足見本案案發當時之採證，係檢出2不同男性DNA-STR
    型別，其中之一於11年後比對出被告之DNA。是被害人盧承
    昌雖於警偵訊證述上開犯罪事實所載之被害經過，惟仍須確
    認其證述之嫌犯是否為被告，茲論述如下。
  ㈡被害人盧承昌於98年10月15日警詢供稱：嫌犯5分頭，沒有戴
    眼鏡，身材矮胖，身高約165公分，皮膚比一般人黑一點，
    左大腿有刺青，台語口音，因為當時我很緊張，所以記不起
    來他機車的特徵，也沒有記下車牌等語（警卷第6頁）；於
    事隔近11年後之109年8月26日偵訊時，經檢察官提示被告照
    片後證稱：我覺得蠻像的，但已經隔10年，我不敢確定，他
    腿上有刺青等語（偵卷第45頁）；於原審審理證述：因為發
    生10年，沒有辦法辨識是不是被告，當時嫌犯小腿有刺青，
    我覺得他比我矮，我的身高169公分，所以嫌犯約165公分，
    但實際上身高我不確定，嫌犯是一般膚色，不會特別黑等語
    （原審卷第272至277頁）。證人自案發當時即堅定證述嫌犯
    身高約165公分不移，惟經原審及本院當庭為被告測量身高
    ，被告身高為173公分，有原審及本院審判筆錄可按（原審
    卷第280頁，本院卷第56頁），與證人所述達8公分之差距，
    故本案是否為被告所為，已屬有疑。
　㈢被害人雖稱被告小腿有刺青，然查，此節已為被告否認在卷
    （原審卷第281頁，本院卷第58至59頁），且被告僅左大腿
    有刺青，左右小腿均無刺青，亦無刺青除去之痕跡一節，業
    經本院當庭勘驗無誤，有審判筆錄及照片可憑（本院卷第59
    至60、63至65頁）；再者，被告自108年10月22日羈押後，
    一直在看守所或在監，有前案紀錄表可按，其當無可能為脫
    免本案而為除去刺青之可能，自難僅以上開瑕疵證述即認本
    案為被告所為。故證人之證詞及現場查證照片、虎尾派出所
    受理各類案件紀錄表、受理刑事案件報案三聯單等，至多僅
    能證明被害人受有上開被害之事實，尚難遽為對被告不利之
    認定。
  ㈣被告嚼食檳榔之檳榔渣出現在扣案衣服上，可能有各種不同
    之原因，上開衣服上所留存之被告生物跡證，尚不足以說服
    本院被告就本件犯行已達毫無合理可疑之程度，是上開鑑定
    結果僅足認該衣服上留有被告之生物跡證，尚難據此即認本
    案係被告所為。況且，員警當時在○○國小現場，認有嫌疑而
    為採證之物品，尚有煙蒂1支（原審卷第85頁刑事案件證物
    採驗紀錄表），該煙蒂鑑定出另一男性之DNA-STR型別，則○
    ○國小現場既有其他男性之生物跡證，即不能排除他人涉案
    可能，在無其他證據佐證之情形下，實無法僅憑衣服上的DN
    A-STR型別與被告之DNA-STR型別相符，即認被告涉有公訴意
    旨所指恐嚇取財犯行。
六、綜上所述，本件檢察官所提出之證據及指出證明之方法，尚
    未達於一般人均可得確信被告確有此犯行，而無合理懷疑存
    在之程度，是本院無從形成被告有公訴意旨所指恐嚇取財之
    有罪確信，此外，公訴人復未能提出適合於證明起訴犯嫌之
    其他積極證據，指出調查之途徑暨說明其關聯性予以補強，
    綜合全案事證及辯論意旨，應認不能證明被告犯罪。原審以
    檢察官之舉證無法達無合理懷疑之確信程度，因而為被告無
    罪之諭知，本院核其認事用法，並無不合。檢察官上訴意旨
    仍執前詞，認被告有上開犯行，惟證人供述與事證不合，證
    據仍屬有疑，是上訴為無理由，應予駁回。
據上論結，應依刑事訴訟法第368條，判決如主文。
本案經檢察官李文潔提起公訴，檢察官林豐正提起上訴，檢察官
謝錫和到庭執行職務。
中　　華　　民　　國　　111 　年　　4 　　月　　14　　日
                    刑事第五庭  審判長法  官  蔡廷宜
                                      法  官  蔡川富
                                      法  官  翁世容
以上正本證明與原本無異。
不得上訴。
                                      書記官  顏惠華
中　　華　　民　　國　　111 　年　　4 　　月　　14　　日